【裁判字號】    98,家訴,65
【裁判日期】    981009
【裁判案由】    剩餘財產分配
【裁判全文】
臺灣高雄地方法院民事判決              98年度家訴字第65號
原      告  甲○○
被      告  乙○○
上列當事人間請求剩餘財產分配事件，本院於民國98年9 月18日
言詞辯論終結，判決如下：
    主  文
原告之訴及其假執行之聲請均駁回。
訴訟費用由原告負擔。
    事實及理由
一、原告主張：兩造於民國66年9 月18日結婚，婚後育有子女郭
    研究、郭珮淇（原名郭一秀）、郭乃慈（均已成年）。嗣兩
    造於96年間因理念不合，於97年11月21日簽立離婚協議書並
    辦妥離婚登記。而兩造婚後共同經營原告自創之唐山碗粿小
    吃生意，收入頗豐，於婚後陸續購入如附表所示房屋4 棟，
    並分別登記於被告及郭珮淇名下，碗粿小吃生意之現金收入
    及購入之汽車均由被告管理。而兩造於離婚協議書內固有約
    定附表編號1 之房屋及其坐落土地歸由被告所有，被告並應
    給付新台幣（下同）100 萬元予原告，惟就附表編號2 之房
    屋2 棟及其坐落土地部分（下稱系爭房地），被告已於96年
    12月31日將系爭房地賣予訴外人吳才龍，買賣所得款項為1,
    535 萬元，於扣除債務及稅金535 萬元後剩餘1,000 萬元，
    此部分款項並未協議如何分配，是原告自得依據民法第1030
    條之1 、第1030條之3 規定，請求分配上揭剩餘款項之一半
    即500 萬元，原告爰於300 萬元之範圍內請求被告給付等語
    。聲明：(一)被告應給付原告3,000,000 元，及自起訴狀繕本
    送達之翌日起至清償日止，按年息5 ％計算之遲延利息。(二)
    原告願供擔保請准宣告假執行。
二、被告則以：兩造婚後共同努力，白手起家，並於婚後購買如
    附表所示房屋4 棟固屬事實，惟被告近幾年來，在外積欠50
    0 多萬元之債務，由被告代為清償，且原告自96年間即已離
    家在外，被告為不讓子女被原告拖累，且致被告生活不保，
    遂於97年11月21日簽立離婚協議書，而兩造於簽立離婚協議
    書時，係於許清連律師事務所協議離婚事宜，並有兩造之3
    名子女在場，當時被告並未要求原告的婚後財產拿出來分配
    ，而被告固有於上揭時間將系爭房地賣予吳才龍，惟所得買
    賣款項於扣除房屋貸款後僅餘900 餘萬元，之後該剩餘款項
    用於被告之生活費、看病費用、附表編號1 房屋之整修費、
    子女郭珮淇出嫁之嫁妝及被告投資基金之損失等，嗣於兩造
    協議離婚時僅餘300 餘萬元，是被告協議離婚時之財產僅剩
    存款300 餘萬元及附表編號1 之房屋1 棟，兩造遂協議將附
    表編號1 之房屋1 棟歸於被告，被告另給付原告100 萬元，
    另附表編號3 之房屋郭珮淇願意歸回原告，惟原告因該房屋
    尚有貸款而拒絕，是兩造就雙方婚後財產均已協議分配完畢
    ，並簽立離婚協議書，原告自不得事後又任意反悔而請求分
    配剩餘財產，本件原告之請求，並無理由，請駁回原告之訴
    等語置辯。
三、兩造對下列事項不予爭執，並有原告提出之戶籍資料1 份、
    戶籍謄本3 份、離婚協議書1 份、土地及建物登記謄本10份
    、買賣異動索引4 份、系爭房地之不動產買賣合約書1 份附
    卷可憑（本院卷第7 至19頁、第22至29頁），堪認為真實：
  (一)兩造於66年9 月18日結婚，婚後育有子女郭研究、郭一秀、
    郭乃慈（均已成年）。
  (二)兩造於婚後陸續購入如附表所示房屋4 棟，並分別登記於被
    告及郭珮淇名下。被告於96年12月31日將系爭房地賣予訴外
    人吳才龍，並於97年2 月26日移轉登記完畢，買賣所得款項
    為1,535 萬元。
  (三)兩造於97年11月21日簽立離婚協議書，並於同日辦妥離婚登
    記。離婚協議書第2 點約定：「座落門牌號碼高雄市○○區
    ○○街131 號7 樓之房屋及基地登記於乙方（指被告）名下
    ，歸乙方所有。」；第3 點約定：「乙方同意給付甲方（指
    原告）100 萬元，付款方式：‧‧‧」；第4 點約定：「甲
    、乙雙方之債務，各自負擔。」。被告並已依離婚協議之約
    定，於97年11月21日給付原告100 萬元。
四、本件爭點為：原告主張被告將系爭房地賣予吳才龍之所得剩
    餘款項1,000 萬元，兩造於簽立離婚協議書時，並未協議如
    何分配，原告得依民法第1030條之1 第1 項前段規定請求分
    配上揭剩餘款項，有無理由？
  (一)按「法定財產制關係消滅時，夫或妻現存之婚後財產，扣除
    婚姻關係存續所負債務後，如有剩餘，其雙方剩餘財產之差
    額，應平均分配。」，民法第1030條之1 第1 項前段定有明
    文。是夫或妻於法定財產制關係消滅時，固得依上揭法條規
    定請求分配剩餘財產，惟如夫妻於離婚時（即為法定財產制
    關係消滅時），業已就雙方婚後之剩餘財產達成分配之協議
    ，則雙方自均應受該協議之拘束，不得再於事後任意違反上
    揭協議，而請求分配剩餘財產，合先敘明。
  (二)本件原告主張兩造於簽立離婚協議書時，就被告將系爭房地
    賣予吳才龍之所得剩餘款項1,000 萬元，兩造並未協議如何
    分配等語，惟為被告否認，辯稱：被告固有於上揭時間將系
    爭房地賣予吳才龍，惟所得買賣款項於扣除房屋貸款後僅餘
    900 餘萬元，之後該款項用於被告上揭生活費、看病費用、
    附表編號1 房屋之整修費、子女郭珮淇出嫁之嫁妝及被告投
    資基金之損失等，嗣於被告協議離婚時僅餘300 餘萬元，是
    被告協議離婚時之財產僅剩存款300 餘萬元及附表編號1 之
    房屋1 棟，兩造遂協議將附表編號1 之房屋1 棟歸於被告，
    被告另給付原告100 萬元，另附表編號3 之房屋郭珮淇願意
    歸回原告，惟原告因該房屋尚有貸款而拒絕，是兩造就雙方
    婚後財產均已協議分配完畢等語。經查：
  (1)被告上揭辯解之事實，除經被告於本院審理中陳述在卷外，
    並經證人即兩造子女郭研究於本院證稱：伊於兩造於97年11
    月21日協議離婚時在場。當時被告並沒有要原告財產拿出來
    分配，所以只有就被告的財產作分配，當時被告名下財產有
    基金、存款等加起來約300 餘萬元，及附表編號1 房屋1 棟
    ，汽車2 部，其中1 部汽車是伊買的登記在被告名下，另1
    部汽車是原告在使用，但2 部汽車不是重點，並沒有談，因
    為實際上這2 部汽車也不是被告的財產。最後協議結果是附
    表編號1 之房屋1 棟歸被告，被告再給付原告100 萬元，另
    妹妹郭珮淇的房子願意過戶給原告，但原告因為該房屋尚有
    貸款而拒絕。之後兩造同意離婚協議書的內容，並簽立離婚
    協議書。至於系爭房地賣掉的錢扣掉貸款後的詳細數字，伊
    不清楚，但沒有像原告說的這麼多，後來這筆錢如被告所陳
    述，用在修繕房子、郭珮淇的結婚嫁妝、被告的生活費、被
    告投資賠錢等，所以於協議離婚當時，這筆錢只剩下300 餘
    萬元，根本沒有1,000 餘萬元，而被告有說她的財產只剩下
    現金300 餘萬元及附表編號1 的房子。另兩造協議時都沒有
    提到賣掉系爭房地的事，因為當時系爭房地早就賣掉了，且
    原告在系爭房地賣掉時也知道這件事等語（本院卷第54、55
    、60、61頁）；證人郭珮淇於本院證稱：兩造離婚時伊在場
    ，證人郭研究上揭證述內容屬實。而附表編號3 的房子頭期
    款100 萬元是原告拿出來的，但還有貸款600 餘萬元伊尚在
    支付，協議當時原告要伊這棟房子，伊也願意將房子過戶到
    原告名下，但後來原告不要了，因為他認為房子貸款太多。
    協議離婚時被告有開2 張支票合計100 萬元予原告，兩造都
    有在離婚協議書上簽名等語（本院卷第55頁），而證人郭研
    究及郭珮淇上揭證述內容核與被告上開辯解大致相符，且證
    人2 人均為兩造之子女，渠等又均於兩造協議離婚時在場，
    渠2 人並無偏袒兩造任何一方之必要，是證人2 人上揭證述
    內容，均應可採信。又依上揭離婚協議書第2 至4 點之記載
    ，兩造同意將附表編號1 之房屋1 棟歸於被告，被告另給付
    原告100 萬元，且兩造之債務各自負擔，是堪認兩造已於離
    婚協議當時就雙方之財產及債務均已達成協議，始簽立上揭
    離婚協議書。本院綜合參酌上揭事證，認被告上揭辯稱：兩
    造於協議離婚時，被告之財產僅剩存款300 餘萬元及附表編
    號1 之房屋1 棟，兩造遂協議將附表編號1 之房屋1 棟歸於
    被告，被告另給付原告100 萬元，兩造已就雙方婚後財產協
    議分配完畢等情，應堪信屬實。
  (2)依上所述，兩造於協議離婚時，被告並未要求原告之財產須
    參與分配，故兩造僅就被告財產進行協議分配，而被告當時
    之剩餘財產僅為存款300 餘萬元及附表編號1 之房屋1 棟，
    並無原告所主張尚有系爭房地買賣所得剩餘款項1,000 萬元
    之情事，嗣兩造並就被告上揭剩餘財產達成分配之協議，將
    附表編號1 之房屋1 棟歸於被告，被告則另給付原告100 萬
    元，兩造既已就雙方婚後財產達成協議並分配完畢，則參諸
    上揭法條規定及說明，兩造自均應受該離婚協議之拘束，而
    不得事後任意違反上揭協議，再為剩餘財產分配之請求，是
    原告上揭主張兩造就被告將系爭房地出賣之剩餘款項1,000
    萬元，並未協議如何分配，其得請求分配一半云云，自不足
    採，不應准許。
  (三)至於原告另依據民法第1030條之3 規定，認為被告將系爭房
    地賣予吳才龍之所得剩餘款項1,000 萬元，應視為現存之婚
    後財產，而進行分配等語。惟查，依民法第1030條之3 第1
    項前段規定，須夫或妻之一方為減少他方對於剩餘財產分配
    之目的，而處分婚後財產時，始能將該處分之財產追加計算
    ，而視為現存之婚後財產。而原告前已知悉被告於96年12月
    31日將系爭房地賣予訴外人吳才龍之事實，業經證人郭研究
    於本院證述屬實（本院卷第60頁），且原告於本院審理中亦
    自承：96年間系爭房地賣掉時，伊有問被告賣多少錢，但被
    告說那是她的事，不告訴伊，後來伊於97年2 月底跟被告說
    請她將房屋賣掉的錢先借伊200 萬週轉，但被告拒絕等語（
    本院卷第61頁），是足認被告並未故意對原告隱匿其出賣系
    爭房地之事，雖兩造就系爭房地出賣所得款項之使用有所爭
    執，然不能因此即認被告係為減少原告對於剩餘財產分配之
    目的，而處分婚後財產。又被告將系爭房地出賣所得款項，
    於扣除房屋貸款後之餘款900 餘萬元，係用於被告之生活費
    、看病費用、附表編號1 房屋之整修費、子女郭珮淇出嫁之
    嫁妝及被告投資基金之損失等情，業據被告陳述在卷，且經
    證人郭研究證述屬實，是被告就系爭房地出賣所得剩餘款項
    之使用對象係自己及子女，使用方式亦為日常生活所需或一
    般性投資，自難認被告係以減少原告對於剩餘財產分配之目
    的，而處分系爭房地，是原告此部分主張，亦不足採。
  (四)綜上所述，兩造於簽立離婚協議書時，已就雙方婚後財產達
    成協議並分配完畢，原告自應受該離婚協議之拘束，而不得
    事後任意違反上揭協議，再為剩餘財產分配之請求，且被告
    出賣系爭房地，並不符合民法第1030條之3 規定，不視為現
    存之婚後財產，則原告依據民法第1030條之1 第1 項前段、
    第1030條之3 第1 項前段等規定請求分配剩餘財產，訴請被
    告應給付3,000,000 元，及自起訴狀繕本送達被告翌日起至
    清償日止，按年息5 ％計算之利息，為無理由，應予駁回。
五、又原告之訴既經駁回，則其假執行之聲請已失所依附，應一
    併駁回之。
六、據上論結，本件原告之訴為無理由，依民事訴訟法第78條，
    判決如主文。
中    華    民    國      98    年    10   月    9    日
                           家事法庭法  官  呂憲雄
以上正本證明與原本無異。
如不服本判決，應於收受判決後20日內，向本院提出上訴狀，須
按對照提出繕本，並繳納裁判費。
中    華    民    國      98    年    10   月   13    日
                                   書記官  沈  蘊
附表：
┌──┬─────────────┬───────┐
│編號│房屋門牌號碼、建號及其坐落│登記之所有權人│
│    │之土地地號                │              │
├──┼─────────────┼───────┤
│1   │高雄市○○區○○街131號7樓│乙○○        │
│    │建號：高雄市○○區○○段  │              │
│    │563建號                   │              │
│    │總面積：93.56平方公尺     │              │
│    │權利範圍全部              │              │
│    ├─────────────┤              │
│    │高雄市○○區○○段431-3 地│              │
│    │號                        │              │
│    │面積：2,685平方公尺       │              │
│    │權利範圍10,000分之47      │              │
├──┼─────────────┼───────┤
│2   │高雄市苓雅區○○○路401 之│原係乙○○，而│
│    │12號及401之13號           │乙○○已於96年│
│    │建號高雄市○○區○○段730 │12月31日將左列│
│    │、723 建號                │房屋及其坐落土│
│    │總面積分別為99.94 、80.13 │地均賣予訴外人│
│    │平方公尺                  │吳才龍，並於97│
│    │權利範圍均全部            │年2 月26日移轉│
│    ├─────────────┤登記完畢。    │
│    │高雄市○○區○○段431-2 地│              │
│    │號                        │              │
│    │面積5,353平方公尺         │              │
│    │權利範圍10,000分之79      │              │
├──┼─────────────┼───────┤
│3   │高雄縣仁武鄉○○村○○街12│郭珮淇        │
│    │巷19號                    │              │
└──┴─────────────┴───────┘


司法院資訊處製作；財團法人民間司法改革基金會備份。
